臺灣高等法院臺中分院刑事判決　　　　 96年度上訴字第238號
上　訴　人　臺灣彰化地方法院檢察署檢察官
上　訴　人
即　被　告　甲○○
　　　　　　　　　　國民
選任辯護人　李東炫律師
上列上訴人因廢棄物清理法案件，不服臺灣彰化地方法院95年度
訴字第1270號中華民國95年11月30日第1審判決（起訴案號：臺
灣彰化地方法院檢察署95年度偵字第5580號），提起上訴，本院
判決如下：
    主  文
原判決撤銷。
甲○○任意棄置有害事業廢棄物，處有期徒刑壹年陸月，減為有
期徒刑玖月。
    事  實
一、甲○○自民國（以下同）87年6月1日起，向不知情之黃裕仁
    承租位於彰化縣線西鄉○○段第1180號地號土地（於94年5
    月間與同段第1178號、第1179號地號土地，合併於同段地號
    第1177號土地，再分割為第1117號、第1117之2至10號等地
    號土地）及地上之房屋，以設置廢銅渣熔煉作業之工廠即銅
    二級冶煉業（該工廠未辦理營業登記，亦無工廠名稱），明
    知有害事業廢棄物不得任意棄置，以避免污染週遭環境，竟
    仍基於任意棄置有害事業廢棄物之犯意，自87年6月1日起，
    至89年8、9月間某日止，將所承租上址土地與建物所設置廢
    銅渣熔煉工廠作為銅二級熔煉事業，且於該事業中所產生之
    含有重金屬鉛、銅等有害事業廢棄物任意棄置在上揭不知情
    之黃裕仁所出租之上開土地上，致污染週遭之土壤，後於90
    年間始搬遷工廠離去。嗣經彰化縣政府環境保護局稽查人員
    於95年3月30日接獲行政院環境保護署通報，至上址現場稽
    查，且對其所任意棄置有害事業廢棄物堆置處之廢土進行檢
    測，發現廢土中含行政院環境保護署依法公告之有害健康物
    質即每公升廢土含有總鉛5.63毫克（總鉛標準值為5.0MG\L
    （毫克））；於本院審理中，再於96年6月7日函文彰化縣政
    府環境保護局至上開地號土地再行採集檢體，送由行政院環
    境保護署環境檢驗所進行檢測，其中採樣樣品一之總銅為16
    .8MG\L （總銅標準值為15.0MG\L）、總鉛17.5MG\L、樣品
    二之總銅為50.1MG\L、總鉛為24.2M\L、樣品三之總銅為18.
    9MG\L、總鉛為23.4MG\L。
二、案經彰化縣政府環境保護局函請臺灣彰化地方法院檢察署檢
    察官偵查起訴。
    理  由
壹、證據能力部分：
一、按被告以外之人於偵查中向檢察官所為陳述，除顯有不可信
    之情況者外，得為證據，同法第159條之1第2項定有明文。
    偵查中對被告以外之人（包括證人、鑑定人、告訴人、被害
    人及共同被告等）所為之偵查筆錄，或被告以外之人向檢察
    官所提之書面陳述，性質上均屬傳聞證據。惟現階段刑事訴
    訟法規定檢察官代表國家偵查犯罪、實施公訴，依法其有訊
    問被告、證人及鑑定人之權，證人、鑑定人且須具結，而實
    務運作時，檢察官偵查中向被告以外之人所取得之陳述，原
    則上均能遵守法律規定，不致違法取供，其可信度極高，職
    是，被告以外之人前於偵查中已具結而為證述，除反對該項
    供述得具有證據能力之一方，已釋明「顯有不可信之情況」
    之理由外，不宜以該證人未能於審判中接受他造之反對詰問
    為由，即遽指該證人於偵查中之陳述不具證據能力。本件證
    人黃裕仁、張志維2人於檢察官偵查中具結後所為之證述（
    見95年度他字第1163號偵查卷第36頁）（95年度偵字第5580
    號偵查卷第5～6頁），未有證據顯示在偵查檢察官有何不法
    取供之情形，被告亦未釋明上開供述有顯不可信之情況，依
    上說明，證人黃裕仁、張志維2人於偵查中之證言之屬被告
    以外之人於審判外之陳述，均應具有證據能力。
二、按刑事訴訟法第159條之4規定，除前3條之情形外，下列文
    書亦得為證據：「一、除顯有不可信之情況外，公務員職務
    上製作之紀錄文書、證明文書。二、除顯有不可信之情況外
    ，從事業務之人於業務上或通常業務過程所須製作之紀錄文
    書、證明文書。三、除前2款之情形外，其他於可信之特別
    情況下所製作之文書。」，此係因公務員職務上製作之紀錄
    文書或證明文書，係公務員依職權所為，與其責任、信譽攸
    關，若有錯誤、虛偽，公務員可能因此擔負刑事及行政責任
    ，且該等文書經常處於可能受公開檢查之狀態，其正確性及
    真實之保障極高；另從事業務之人在業務上或通常業務過程
    製作之上開文書，因係於通常業務上不間斷而規律之記載，
    一般均有會計等人員校對，記錄時亦無預見日後將作為證據
    之偽造動機，其虛偽之可能性較小，且如讓製作者以口頭方
    式在法庭上再重述過去之事實或數據，實際上有其困難，二
    者具有一定程度之不可代替性，是除非有顯不可信之情況外
    ，上開公務文書或業務文書應均具有證據能力。是本件上述
    彰化縣政府環境保護局職務上製作、檢附之彰化縣政府環境
    保護局95年5月16日彰環廢字第0950016955號函所檢附95年3
    月30日下午15時40分起至同日下午16時40分止號黃進來養鴨
    場稽查工作紀錄單1件、相場相片4張、檢測報告1件、95年4
    月4日下午14時40分起至同日下午16時許止之稽查紀錄工作
    單1件、95年4月12日上午10時30分起至同日上午10時55分止
    稽查工作紀錄單1件、租賃契約書1件、地籍圖謄本1紙、95
    年4月13日上午10時15分之稽查工作單1件、現場相片6張、
    95年5月4日彰環廢字第0950015896號檢附之違反廢棄物清理
    法處分書1件、彰化縣環保局95年10月5日彰環廢字第095003
    3721號函各1件（95年度他字第1163號偵查卷第2～23頁、原
    審卷第79～106頁），雖然被告之辯護人於本院96年9月13日
    上午9時50分審理期日主張彰化縣環境保護局95年10月31日
    彰環廢字第0950038716號函內所述鑑定後判定被告未完成污
    染改善之函（未具有證據能力部分詳后述）及本院函文彰化
    縣環境保護局於96年6月13日另行採樣鑑定之96年8月27日彰
    環廢字第09600033287號2件函文未具證據能力，就其餘函文
    部分則不爭執其證據能力等語。此查本院於96年6月7日以96
    中分通刑玉96上訴字第238號函彰化縣政府環境保護局於96
    年6月13日派員至系爭地號土地重新採集檢體樣品送鑑定，
    該鑑定機關係行政院環境保護署環境檢驗所，並就如犯罪事
    實欄所載之受有污染地號土地予以採樣鑑定，而就鑑定後所
    生之數據予以說明，且依據事業廢棄物毒性特性溶出程序（
    NIEA R201.13C）執行作業程序，以M104.01C檢測方法鑑定
    所製作之鑑定報告（本院卷第119～122頁），另於95年3月
    30日彰化縣政府環境保護局所採樣之樣品係送「佳美環境科
    技股份有限公司」以NIEA R309.12C NIEA M111.00C之檢測
    方法為鑑定（原審卷第86～89頁），均既係依據科學鑑定程
    序所為，且查無違背程序規定或顯不可信情事，自應具有證
    據能力。至於被告於事後雖另行委託「台宇環境科技股份有
    限公司」自行採樣予以鑑定後總鉛值為5.0MG\L、總銅值為
    15.0MG\L（本院卷第38頁），此為被告個人自行採樣鑑定，
    並未會同執行機關為之，且採樣地點不明，當無法據以作為
    排除上述鑑定報告之依據。是上述之文書證據，自應具有證
    據能力。
三、至於原審卷第79頁所檢附之彰化縣環境保護局95年10月31日
    彰環廢字第0950038716號函內所述採集檢體樣品送鑑定後判
    定被告未完成污染改善之函文部分，僅有該函文1件在卷，
    並未檢附任何鑑定報告為憑，且鑑定機關與檢驗方法均屬不
    明，自無從確認該函文內所述之鑑驗數據之來源之憑信性，
    是既無從確認該函文內數據來源暨其憑信性，本院認定該函
    文當不具有證據能力。
貳、實體理由部分：
一、(一)訊據被告甲○○對其於上述時間，向案外人黃裕仁承租上
    　開土地及地上建物，以設置廢銅渣熔煉作業之工廠（銅二
      級冶煉業），並自87年6月1日起，至89年8、9月間某日止
      ，將上述工廠所產生含有重金屬鉛、銅等有害事業廢棄物
      任意棄置在上開土地上，致污染週遭之土壤，後於90年間
      始搬遷工廠離去等情，已迭於偵查（95年度他字第1163號
      偵查卷第35 ～36頁、95年度偵字第5580號偵查卷第5～6
      頁）、原審法院95年11月15日上午9時30分審理中、本院
      96年9月13日上午10 時15分審理中所自白不諱，此亦核與
      證人黃裕仁、張志維2人於偵查中具結後所為之證述（見
      95年度他字第1163號偵查卷第36頁、95年度偵字第5580號
      偵查卷第5～6頁）內容相當。
    (二)1.又「不得任意棄置事業廢棄物。」，88年7月14日、90
      　年10月24日、95年5月30日修正公布之廢棄物清理法第
        22條第2項第1款、第46條第1項第1款、第46條第1款等3
        次修正公布條文均定有明文。再關於有害事業廢棄物，
        依據有害事業廢棄物認定標準第3條第1款之「事業機構
        產生之廢棄物，依成份分析所為之溶出試驗結果，超出
        附表三之標準者。」之規定，而該附表三之編號之「
        鉛及其他合物（總鉛）之溶出試驗標準（毫克\公升）
        5.0」、之編號「銅及其他化合物（總銅）之溶出試
        驗標準（毫克\公升）15.0」，此有有害事業廢棄物認
        定標準1件附於原審卷第107～142頁可憑。
    　2.而上開地號土地：於
    　　(1)彰化縣環境保護局稽查人員於95年3月30日接獲行政
      　　院環境保護署通報，至上址現場稽查，且對被告所任
        　意棄置有害事業廢棄物堆置處之廢土進行檢測，並委
          託「佳美環境科技股份有限公司」以NIEA R309.12 C
          NIEA M111.00C之檢測方法為鑑定，發現廢土中含行
      　　政院環境保護署依法公告之有害健康物質即每公升廢
        　土含有總鉛5.63毫克（鉛標準值為5MG\L-毫克）（原
          審卷第86～89頁）。
    　　(2)再經本院函文彰化縣政府環境保護局於96年6月13日
      　　再至現場採樣，由行政院環境保護署環境檢驗所就該
        　採集之樣品依據事業廢棄物毒性特性溶出程序（NIEA
        　R201.13C）執行作業程序，以M104.01C檢測方法鑑定
          之結果，其中「採樣樣品一之總銅為16.8MG\L、總鉛
          17.5MG\L、樣品二之總銅為50.1MG\L、總鉛為24.2M\
          L、樣品三之總銅為18.9MG\L、總鉛為23.4MG\L。」
          ，有彰化縣環境保護局96年8月27日彰環廢字第0960
          0033287號函檢附該鑑定書附於本院卷第119～122頁
          可佐。
　　　3.是本件被告於上開時地，所經營之廢銅渣熔煉作業之工
  　　　廠（銅二級冶煉業）所產生而堆置於上開地號土地上之
    　　事業廢棄物，其中所含總鉛、總銅之數值既已超過法定
      　容許殘留標準，當應歸類為有害之事業廢棄物無誤。
    (三)此外，且有彰化縣環境保護局職務上製作、檢附之彰化縣
      政府環境保護局95年5月16日彰環廢字第0950016955號函
      所檢附95年3月30日下午15時40分起至同日下午16時40分
      止號黃進來養鴨場稽查工作紀錄單1件、相場相片4張、檢
      測報告1件、95年4月4日下午14時40分起至同日下午16時
      許止之稽查紀錄工作單1件、95年4月12日上午10時30分起
      至同日上午10時55分止稽查工作紀錄單1件、租賃契約書1
      件、地籍圖謄本1紙、95年4月13日上午10時15分之稽查工
      作單1件、現場相片6張、95年5月4日彰環廢字第09500158
      96號檢附之違反廢棄物清理法處分書1件、彰化縣環保局
      95年10月5日彰環廢字第0950033721號函各1件（95年度他
      字第1163號偵查卷第2～23頁、原審卷第79～106頁）附卷
      可資佐證。足認被告上開自白情節非虛，而與事實相符，
      堪為採認，是本件事證明確，被告犯行，堪為認定。
    (四)次查「刑事法若干犯罪行為態樣，本質上原具有反覆、延
      續實行之特徵，立法時既予特別歸類，定為犯罪構成要件
      之行為要素，則行為人基於概括之犯意，在密切接近之一
      定時、地持續實行之複次行為，倘依社會通念，於客觀上
      認為符合一個反覆、延續性之行為觀念者，於刑法評價上
      ，即應僅成立一罪。學理上所稱「集合犯」之職業性、營
      業性或收集性等具有重複特質之犯罪均屬之，例如經營、
      從事業務、收集、販賣、製造、散布等行為概念者是。而
      廢棄物清理法第46條第1項第4款之犯罪，係以未依同法第
      41條第1項規定領得廢棄物清除、處理許可文件之人，作
      為犯罪主體，再依該第41條第1項前段以觀，乃謂從事廢
      棄物清除、處理業務者，應申請核發許可文件。是本罪之
      成立，本質上即具有反覆性，倘行為人基於概括之犯意，
      在密切接近之一定時間及空間內反覆從事廢棄物之清除、
      處理，無非執行業務所當然，於行為概念上，應認為包括
      的一罪，無連續犯或併合論罪可言。」，最高法院95年度
      臺上字第1079號判決意旨參照。是本件被告於經營上開事
      業期間，多次任意棄置有害事業廢棄物之行為，應認係包
      括一罪，而非論以修正前刑法第56條之連續犯。
    (五)至於，被告之辯護人為被告具狀辯護意旨略稱：「１、原
      審以「佳美科技股份有限公司EY95C0677號檢測報告為證
      ，惟此僅有彰化縣環保局公文1紙為憑、２、彰化縣環境
      保護局95年10月5日之函文證據有瑕疵（有無改善之判定
      函文），於究明前，應不足為本案證據使用、３、被告並
      未受過有期徒刑之宣告，尚不構成累犯、４、本案被告之
      犯行依起訴意旨應為接續犯，而非連續犯，故無修正前刑
      法第56條之適用、５、被告業已將所生之廢棄物清除完畢
      ，請給予緩刑之機會，以啟自新。」等語，資以辯護。此
      查：本件被告所為，尚無累犯、連續犯規定之適用（詳如
      上揭貳之一之(五)所述），此部分尚無疑義；而於辯護意旨
      所指之彰化縣政府環境保護局95年10月5日公函之部分，
      本院亦認該函文部分未具有證據能力，另於「佳美科技股
      份有限公司」檢測報告部分，本院則認具有證據能力，此
      均於上述壹之證據能力部分分別予以說明不予採取、與採
      取之理由，辯護意旨所述，關於「佳美科技股份有限公司
      」之鑑定報告未具有證據能力部分，自非有據，均附此敘
      明。
二、又依據「事業廢棄物貯存清除處理方法及設施標準」第2條
    第2款規定，稱清除者，係指「事業廢棄物之收集、運輸行
    為」，依同條第3款，稱處理者，包含中間處理（指事業廢
    棄物在最終處置或再利用前，以物理、化學、生物、熱處理
    或其他處理方法，改變其物理、化學、生物特性或成分，達
    成分離、減積、去毒、固化或安定之行為）、最終處置（指
    衛生掩埋、封閉掩埋、安定掩埋或海洋棄置事業廢棄物之行
    為）與再利用（指事業產生之事業廢棄物自行、販賣、轉讓
    或委託做為原料、材料、燃料、填土或其他經中央主管機關
    及目的事業主管機關認定之用途行為，並符合規定者）。本
    件被告於上開時地，經營上述事業期間所產生之有害事業廢
    棄物，直接棄置於所承租土地、建物之內外，所為自係構成
    任意棄置有害事業廢棄物之犯行，而非修正前廢棄物清理法
    第22條所稱之清除、處理之行為，檢察官於原審法院審理期
    日追加被告犯有修正前廢棄物清理法第22條第2項第2款之事
    業機構未依本法規定之方式清除、處理廢棄物罪，尚有未洽
    ，惟此與本案有罪判決間，檢察官既認具有裁判上一罪關係
    ，自不另為無罪判決之諭知。
三、再被告行為後，於88年7月14日修正公布廢棄物清理法第22
    條，業於90年10月24日經修正公布為廢棄物清理法第46條，
    並於90年10月26日生效，復於95年5月30日經修正公布廢棄
    物清理法第46條，並自95年7月1日施行，88年7月14日修正
    公布廢棄物清理法第22條第2項之法定刑度為1年以上5年以
    下有期徒刑，得併科100萬元以下罰金（罰金部分依廢止前
    現行法規所定貨幣單位折算新臺幣條例第2條規定，以新臺
    幣元之3倍折算之，則得併科新臺幣300萬元），而90年10月
    24日修正公布廢棄物清理法第46條第1項、95年5月30日修正
    公布廢棄物清理法第46條之法定刑度亦為1年以上5年以下有
    期徒刑，得併科新臺幣300萬元以下罰金，是被告行為後，
    所違反上揭廢棄物清理法規範對於被告並無不利之情形，規
    範內容與構成要件亦屬相同，應直接適用被告裁判時之法律
    即95年5月30日修正公布廢棄物清理法第46條第1款之規定處
    斷（最高法院95年第21次決議內容參照）。
四、是核被告所為，係犯95年5月30日修正公布廢棄物清理法第
    46條第1款任意棄置有害事業廢棄物之罪。又起訴書原記載
    起訴法條為廢棄物清理法第46條第1項第1款之罪，惟起訴法
    條於95年5月30日修正公布廢棄物清理法第46條已刪除第2項
    部分，僅餘原規定之第1項各款規定，自應論以該法第46條
    第1款之罪（因刪除第2項，亦無編列第1項之必要），另公
    訴人雖於本院審理中當庭補充更正起訴法條為88年7月14日
    修正公布廢棄物清理法第22條第2項第1、2款，惟本件被告
    所為僅應構成修正後廢棄物清理法第46條第1款之罪，此如
    上揭所述，均附此敘明。爰審酌被告雖於犯後對於犯罪過程
    坦承不諱，且已出資雇工清除部分經污染地點之污泥，惟經
    本院函請彰化縣政府環境保護局採樣送鑑定之結果，仍具有
    高污染程度，顯見被告僅因為謀生之一己之私，而產生高污
    染之有害事業廢棄物，污染範圍與深度已無從以現有之清除
    方式立即排除，毒害將禍延子孫，罔顧政府機關對環保政策
    之三令五申，更對受污染地週邊國民生活造成嚴重之危害與
    潛藏之危險，受污染土地亦將難以回復生機，於量刑上自不
    宜以輕縱，暨審酌其犯罪動機、目的、手段及犯後態度等一
    切情狀，量處有期徒刑1年6月，資以懲儆。次查，中華民國
    96年罪犯減刑條例已於96年6月15日由立法院三讀通過，經
    總統於96年7月4日以華總一義字第09600083761號令公告至
    96年7月16日生效施行，本件被告犯罪係於該減刑條例規定
    96年4月24日減刑基準日前所犯，合於該減刑條例之第2條第
    1項第3款、第3條第1項第15款所列減刑規定，爰減輕其刑為
    有期徒刑9月。
五、原審以被告上開犯罪，事證明確，並依據刑事訴訟法第273
    條之1第1項、第299條第1項前段、88年7月14日修正公布廢
    棄物清理法第22條第2項第1款、第2款，刑法第11條前段、
    第2條第1項前段、修正前第56條、第55條等規定，並審酌被
    告罔顧政府推動環境保護之政策，竟為一己私利任意棄置有
    害事業廢棄物，亦未依廢棄物清理法規定之方式清除、處理
    廢棄物，致污染環境，危害大眾生活環境及國民健康甚鉅，
    雖於偵訊及本院審理中均坦承犯行，然犯後迄今仍未將污染
    土地回復等一切情狀，量處有期徒刑1年2月等語，固非無見
    。惟查：(一)、本件被告於行為後，中華民國96年罪犯減刑條
    例已經公布施行，本犯罪合於該減刑條例第2條第1項第3款
    所列減刑規定，依法應予以減輕，原審均未及審酌、(二)、本
    件被告所為並無修正前刑法第56條之適用，原審誤認具有連
    續犯之關係、(三)、被告所為係犯任意棄置有害事業廢棄物罪
    ，原審誤認亦犯有未依規定領有廢棄物清除、處理許可文件
    ，從事廢棄物清除、處理之罪、(四)、原審引用彰化縣政府環
    境保護局95年10月31日函文認定被告未就系爭受污染土地改
    善完成，惟該函文內並未檢附任何鑑定報告，此據為引用失
    之有據等，均有未洽。被告暨其辯護人以量刑過重、暨就系
    爭受污染土地已改善完成，並回復原狀等由，提起上訴，固
    無足取，檢察官以原審就被告所犯量刑過輕為由，提起上訴
    ，自屬有據，且原審判決猶有上開疏誤之處，自應由本院將
    原判決予以撤銷，另為適當之判決。
據上論結，應依刑事訴訟法第369條第1項前段、第364條、第299
條第1項前段，95年5月30日修正公布廢棄物清理法第46條第1款
，刑法第11條前段、第2條第1項前段，中華民國96年罪犯減刑條
例第2條第1項第3款、第7條，判決如主文。
本案經檢察官乙○○到庭執行職務。
中　　華　　民　　國　　96　　年　　9 　　月　　27　　日
        　　刑事第三庭    審判長法　官  王  增  瑜
　　　　　　　　　　　　　　    法　官  蔡  紹  良
　　　　　　　　　　　　　　　  法　官  梁  堯  銘
上列正本證明與原本無異。
如不服本判決應於收受送達後十日內向本院提出上訴狀，其未敘
述上訴之理由者並得於提起上訴後十日內向本院補提理由書（均
須按他造當事人之人數附繕本）。
                                書記官  陳  麗  玉
中　　華　　民　　國　　96　　年　　9 　　月　　27　　日
